【裁判字號】    98,上訴,1857
【裁判日期】    980601
【裁判案由】    貪污治罪條例等
【裁判全文】
臺灣高等法院刑事判決                98年度上訴字第1857號
上  訴  人    Ｄ○○
即 自訴 人
被      告    黃○○
              戊○○
              巳○○
              癸○○
              亥○○
              丙○○
              Ｂ○○
              Ｅ○○
              酉○○
                        20號
              申○○
              卯○○
              甲○○
              乙○○
              天○○
              玄○○
              庚○○
                        樓
              寅○○
              Ｃ○○
              宙○○
                        3樓
              辰○○
              午○○
              子○○
              丑○○
              戌○○
                        弄21號2樓
              壬○○
                        之2
              未○○
              Ａ○○
              辛○○
              己○○
              丁○○
              地○○
              宇○○
上列上訴人即自訴人因自訴被告犯組織犯罪條例等案件，不服臺
灣板橋地方法院九十七年度自更二字第一號，中華民國九十八年
二月十七日第一審判決，提起上訴，本院判決如下：
    主  文
原判決撤銷，發回臺灣板橋地方法院。
    理  由
一、原自訴意旨、判決意旨均詳如原審判決書所載（如附件）。
二、本案上訴意旨略以：就原審過去、現在及未來之不利裁判均
    不服，本案之同一案件已係屬臺灣士林地方法院，案號為九
    十四年自訴字第三十五號，自訴人一再聲請將本案併入，惟
    原審法院均未審酌即為裁判，顯為判決違背法令。
三、按同一案件繫屬於有管轄權之數法院者，由繫屬在先法院審
    判之。但經共同之直接上級法院裁定，亦得由繫屬在後之法
    院審判，刑事訴訟法第八條定有明文。而案件依刑事訴訟法
    第八條之規定不得審判者，應諭知不受理之判決，刑事訴訟
    法第三百零三條第七款亦有明文。至案件是否已經起訴，應
    以自訴人提起自訴繫屬之先後為準，同一案件繫屬於有管轄
    權之數法院，由繫屬在先或經裁定繫屬在後之法院審判，致
    不得為審判者，自應諭知不受理之判決，避免一罪兩判。（
    最高法院九十二年台非第一六三號判決意旨參照）
四、本案係於民國九十四年十二月十九日繫屬於臺灣板橋地方法
    院，此有蓋有收文戳章之自訴狀一件在卷可按，然自訴人Ｄ
    ○○就本案自訴違反組織犯罪條例、貪污治罪條例、湮滅証
    據、侵占、背信、竊盜及詐欺等同一事實，對本案被告黃○
    ○等（如本判決當事人欄所列黃○○至申○○）十人，前於
    同年七月二十一日，即已向臺灣士林地方法院提起自訴（九
    十四年度自訴字第三五號），嗣後並於該案追加本案其餘被
    告卯○○等（如本判決當事人欄所列卯○○以下）二十二人
    ，此亦有前開臺灣士林地方法院九十四年度自訴字第三五號
    自訴狀、九十四年七月二十一日刑事聲請狀、及九十五年十
    一月二十九日刑事補正狀影本各一件在卷可按。是本案與前
    開臺灣士林地方法院之自訴案件，係被告同一、事實同一之
    同一案件，且臺灣士林地方法院之案件繫屬在先，揆諸前開
    規定說明，本案是否有刑事訴訟法第三百零三條第七款之不
    受理事由？未見原審法院詳為調查、審酌，即逕就本案自訴
    人自訴違反組織犯罪條例等部分，遽以不得提起自訴而提起
    ，依刑事訴訟法第三百三十四條之規定諭知不受理判決，難
    謂適法。自訴人上訴意旨雖未指摘及此，然原判決既有前揭
    應依職權調查事項未予調查之不當，爰不經言詞辯論，由本
    院將原判決予以撤銷，發回原法院詳為調查，更為適當之處
    置，以符法制。
五、據上論斷，應依刑事訴訟法第三百六十九條第一段但書、第
    三百七十二條，判決如主文。
中    華    民    國  九十八  年   五   月   二十五   日
                  刑事第四庭審判長法  官  陳筱珮
以上正本證明與原本無異。
不得上訴。
中    華    民    國    98    年    6     月    1     日
附件：
臺灣板橋地方法院刑事判決             97年度自更二字第1號
自  訴  人  Ｄ○○  男  61歲（民國○○年○○月○○日生）
                    身分證統一編號：Ｚ000000000號
                    住台北市○○路○段198之2號3樓
                    送台北郵政117之860號信箱
被      告  申○○  男  54歲（民國○○年○○月○○日生）
                    身分證統一編號：Ｚ000000000號
                    住臺北市○○路○段41號23樓
            黃○○  男  54歲（民國○○年○月○日生）
                    身分證統一編號：Ｚ000000000號
                    住臺北市○○路46巷9號7樓
                    居臺北市○○路○段151巷35號11樓
            酉○○  男  50歲（民國○○年○月○○日生）
                    身分證統一編號：Ｚ000000000號
                    住台北市松山區○○○路○段27巷7弄20號
            Ｅ○○  女  43歲（民國○○年○月○○日生）
                    身分證統一編號：Ｚ000000000號
                    住臺北市○○路278巷42弄13號2樓
            癸○○  男  43歲（民國○○年○○月○○日生）
                    身分證統一編號：Ｚ000000000號
                    住臺北市○○路○段137號7樓之1
            巳○○  女  46歲（民國○○年○月○日生）
                    身分證統一編號：Ｚ000000000號
                    住臺北縣汐止市○○街190巷4號
            卯○○  男  47歲（民國○○年○月○○日生）
                    身分證統一編號：Ｚ000000000號
                    住臺北縣三重市○○路○段101號4樓
            甲○○  男  48歲（民國○○年○月○○日生）
                    身分證統一編號：Ｚ000000000號
                    住臺北縣新店市○○路168巷12號
                    居臺北市○○○街706巷50號
            Ｂ○○  男  40歲（民國○○年○月○○日生）
                    身分證統一編號：Ｚ000000000號
                    住臺北市○○區○○街126巷6號6樓
                    居臺北市○○○路○段303號5樓
            乙○○  男  40歲（民國○○年○月○○日生）
                    身分證統一編號：Ｚ000000000號
                    住臺北縣鶯歌鎮○○○路345巷23號
                    居臺北市○○街493巷16弄2號2樓
            天○○  男  44歲（民國○○年○○月○日生）
                    身分證統一編號：Ｚ000000000號
                    住臺北市○○○街45巷7號
            戊○○  男  47歲（民國○○年○月○○日生）
                    身分證統一編號：Ｚ000000000號
                    住臺北市○○路○段48巷7之2號3樓
            玄○○  女  43歲（民國○○年○月○○日生）
                    身分證統一編號：Ｚ000000000號
                    住臺北市○○區○○路4段396號3樓
                    居臺北市○○街117號4樓
            亥○○  男  43歲（民國○○年○月○○日生）
                    身分證統一編號：Ｚ000000000號
                    住台北市○○區○○路41號5樓
                    居臺北市○○○路○段310號10樓
            庚○○  女  41歲（民國○○年○○月○○日生）
                    身分證統一編號：Ｚ000000000號
                    住臺北縣板橋市○○路○段35巷3號4樓
            寅○○  男  40歲（民國○○年○○月○○日生）
                    身分證統一編號：Ｚ000000000號
                    住臺北市○○路7號4樓之5
            Ｃ○○  男  44歲（民國○○年○月○○日生）
                    身分證統一編號：Ｚ000000000號
                    住臺北市○○路180巷3號7樓
            宙○○  女  51歲（民國○○年○月○○日生）
                    身分證統一編號：Ｚ000000000號
                    住臺北市○○○路○段280巷69弄30號3樓
            丙○○  男  47歲（民國○○年○月○○日生）
                    身分證統一編號：Ｚ000000000號
                    住臺北市○○○路○段142號5樓
            辰○○  女  38歲（民國○○年○月○日生）
                    身分證統一編號：Ｚ000000000號
                    住臺北市○○街128巷2弄12號5樓
            午○○  男  54歲（民國○○年○月○○日生）
                    身分證統一編號：Ｚ000000000號
                    住臺北市○○○路○段88號13樓之1
            子○○  男  53歲（民國○○年○月○日生）
                    身分證統一編號：Ｚ000000000號
                    住臺北市○○○路○段9號7樓之2
            丑○○  女  54歲（民國○○年○月○日生）
                    身分證統一編號：Ｚ000000000號
                    住臺北市○○○路○段55巷1弄8號3樓
            戌○○  女  42歲（民國○○年○月○○日生）
                    身分證統一編號：Ｚ000000000號
                    住台北市松山區○○○路○段133巷5弄21
                    號2樓
            壬○○  男  39歲（民國○○年○月○○日生）
                    身分證統一編號：Ｚ000000000號
                    住臺北市○○區○○街2段92號14樓之2
            未○○  男  39歲（民國○○年○月○○日生）
                    身分證統一編號：Ｚ000000000號
                    住臺北縣新店市○○路491號9樓
            Ａ○○  男  41歲（民國○○年○○月○○日生）
                    身分證統一編號：Ｚ000000000號
                    住台北市○○區○○街46巷9號4樓
            辛○○  女  39歲（民國○○年○月○○日生）
                    身分證統一編號：Ｚ000000000號
                    住臺北市○○○路○段322巷2號3樓
            己○○  住臺北市○○○路○ 段191 巷15號3 樓
            丁○○  住臺北市○○○路○ 段245 號8 樓
            地○○  住臺北縣板橋市○○路○段161號
            宇○○  住臺北縣板橋市○○路○段161號
上列被告等因偽造文書案件，自訴人不服本院於民國95年2 月7
日，以94年度自字第73號所為第一審判決，提起上訴，經臺灣高
等法院撤銷發回更審（95年度上訴字第1492號），經本院於96年
3 月23日，以95年度自更字第3 號判決，自訴人不服提起上訴，
經臺灣高等法院撤銷發回更審（96年度上訴字第2062號），本院
更為判決如下：
    主    文
本件自訴關於組織犯罪防制條例、貪污治罪條例、湮滅證據、侵
占、背信、竊盜、詐欺罪部分不受理。
    理    由
一、自訴被告申○○等32人涉有貪污等罪嫌意旨，詳如附件自訴
    狀所載。（又自訴被告申○○等32人涉有刑法偽造文書、業
    務登載不實罪嫌部分，另行審結。）
二、按犯罪之被害人得提起自訴，又不得提起自訴而提起者，應
    諭知不受理之判決，刑事訴訟法第319 條第1 項前段、第33
    4 條定有明文。次按上訴人自訴被告涉嫌刑法上公務員圖利
    罪，其所保護之法益，為公務員對國家服務之忠信規律及國
    家之利益，縱其犯罪結果，於私人權益不無影響，但其直接
    被害者仍為國家法益，而非私人權益。雖因被告之行為致上
    訴人受有損害，亦屬間接之被害，而非直接被害，依照上開
    說明，即不得提起自訴；又湮滅證據為妨害國家之搜索權，
    私人並非因犯罪而直接被害之人，不得提起自訴，有最高法
    院70年台上字第1799號、26年上字第1121號判例可資參照。
三、查本件自訴意旨認：(一)被告申○○等30人與被告地○○、宇
    ○○共謀，而犯違反組織犯罪防制條例之罪，藉以達到掌控
    台北市律師公會，並致使自訴人Ｄ○○無法擔任該會之理、
    監事及全聯會代表，且籌組之板橋、士林律師公會均遲遲無
    法成立。(二)被告申○○等30人未經自訴人同意，以貪瀆、侵
    占、背信、竊盜、詐欺之手法，挪用台北市律師公會財產而
    行賄台北地方法院、台北地方法院檢察署、總統府、司法院
    、法務部、台北市政府、政黨人員，並與台北市政府、台北
    縣政府人員共謀貪污。(三)被告申○○等30人將涉及民事、刑
    事、行政訟爭，且為該訴訟證據之台北市律師公會理監事、
    全聯會代表選舉選票、海報、簽到簿、通訊選舉回函、退郵
    、82年度會計傳票、分類帳、發票等證據予以銷毀，而湮滅
    關係他人刑事被告案件之證據。惟其中關於自訴違反組織犯
    罪防制條例、貪污治罪條例、湮滅證據罪部分所保護之法益
    ，分別為社會及國家法益，即直接受害者係國家而非個人，
    依前開說明，當不得提起自訴。又犯罪事實之一部提起自訴
    者，他部雖不得自訴，亦以得提起自訴論；但不得提起自訴
    部分係較重之罪，則不得提起自訴，刑事訴訟法第319 條第
    2 項定有明文；而貪污治罪條例中之行賄、收賄罪之刑度，
    均較自訴事實認被告藉以達到「行賄、收賄」目的而使用之
    方法所犯之「侵占、背信、竊盜、詐欺罪」為重，且兩者間
    並有95年7 月1 日生效施行前之刑法第55條牽連犯適用，即
    具有裁判上一罪關係，依法無從割裂，故縱使自訴人所訴屬
    實，因自訴之行賄、收賄罪係較侵占、背信、竊盜、詐欺罪
    為重，依上說明，仍不得提起自訴。
四、綜上所述，自訴人對於依法不得提起自訴之違反組織犯罪防
    制條例、貪污治罪條例、湮滅證據罪，及與依法不得提起自
    訴之重罪有裁判上一罪關係之侵占、背信、竊盜、詐欺罪等
    提起自訴，依前開說明，與法均有未合，爰不經言詞辯論，
    逕行諭知不受理之判決。
據上論斷，應依刑事訴訟法第334 條、第343 條、第307 條，判
決如主文。
中    華    民    國    98    年    2     月    17    日
                  刑事第十庭  審判長法  官  彭全曄
                                    法  官  陳正昇
                                    法  官  洪珮婷
以上正本證明與原本無異。
如不服本判決應於收受判決後10日內向本院提出上訴書狀，並應
敘述具體理由。
                                    書記官  陳永訓
中    華    民    國    98    年    2     月    17    日


司法院資訊處製作；財團法人民間司法改革基金會備份。
